ACORDAO-COMPLETO-2410475

ACÓRDÃO 6478/2020 ATA 18/2020 - PRIMEIRA CÂMARA

VISTOS, relatados e discutidos estes autos de recurso de reconsideração em tomada de contas especial interposto pelo Sr. Osni José Schroeder, ex-Prefeito de Rio Negrinho/SC, contra o Acórdão 1645/2019-TCU-Primeira Câmara,
ACORDAM os Ministros do Tribunal de Contas da União, reunidos em sessão de 1ª Câmara, ante as razões expostas pelo Relator, em:
9.1. conhecer do recurso de reconsideração, nos termos dos arts. 32, inciso I, e 33 da Lei 8.443/1992, c/c o art. 285 do Regimento Interno do TCU, para, no mérito, negar-lhe provimento;
9.2. dar ciência desta deliberação ao responsável;
9.3. encaminhar cópia desta deliberação ao Procurador-Chefe da Procuradoria da República no Estado de Santa Catarina; ao Ministério do Turismo; e ao juiz Exmo. Sr. Sérgio Eduardo Cardoso, Juiz Substituto da 1ª Vara Federal de Jaraguá do Sul, Santa Catarina, responsável pela ação civil de improbidade administrativa 5003914-85.2013.4.04.7209.

Recurso de reconsideração interposto contra o Acórdão 1.645/2019-TCU-1ª Câmara, decisão por meio da qual o recorrente teve suas contas especiais reprovadas, com condenação em débito no valor histórico de R$ 150.000,00 e aplicação de multa proporcional ao dano no valor de R$ 100.000,00, em razão de irregularidades identificadas na prestação de contas do Convênio 732610/2010, celebrado com a finalidade de incentivar o turismo em Rio Negrinho/SC, por meio do apoio à realização do projeto Festival Aconchego da Serra, no período de 22 a 25/4/2010.

Primeira Câmara

Município de Rio Negrinho/SC.

3. Recorrente: Osni José Schroeder (XXX.429.899-XX).

13.1. Ministros presentes: Walton Alencar Rodrigues (Presidente), Benjamin Zymler, Bruno Dantas e Vital do Rêgo (Relator).

VITAL DO RÊGO

Ministro-Substituto Augusto Sherman Cavalcanti.

Reproduz-se a seguir a instrução de mérito lançada à peça 60, que contou com o de acordo do escalão dirigente da unidade, peça 61:
INTRODUÇÃO
1.	Trata-se de recurso de reconsideração (peça 43) interposto por Osni José Schroeder, ex-prefeito da cidade de Rio Negrinho (SC) contra o Acórdão 1645/2019-TCU-Primeira Câmara (peça 27) , sob a relatoria do Min. Augusto Shermann. A deliberação recorrida apresenta o seguinte teor (destacando-se os itens impugnados) :
9.1. rejeitar as alegações de defesa apresentadas pelo Sr. Osni José Schroeder.
9.2. com fundamento nos arts. 1º, inciso I, 16, inciso III, alíneas "b" e "c", da Lei 8.443/1992 c/c os arts. 19 e 23, inciso III, da mesma Lei, e com arts. 1º, inciso I, 209, incisos II e III, 210 e 214, inciso III, do Regimento Interno, julgar irregulares as contas do Sr. Osni José Schroeder, CPF XXX.429.899-XX, na condição de ex-Prefeito de Rio Negrinho/SC, pelas ocorrências a seguir elencadas, e condená-lo ao pagamento da quantia a seguir especificada, com a fixação do prazo de quinze dias, a contar da notificação, para comprovar, perante o Tribunal (art. 214, inciso III, alínea "a", do Regimento Interno) , o recolhimento da dívida aos cofres do Tesouro Nacional, atualizada monetariamente e acrescida dos juros de mora, calculados a partir das datas discriminadas, até a data do recolhimento, na forma prevista na legislação em vigor:
	VALOR ORIGINAL (Real - R$) 
	DATA DA OCORRÊNCIA

	150.000,00
	12/11/2010

9.3. aplicar ao Sr. Osni José Schroeder, CPF XXX.429.899-XX, na condição de ex-Prefeito de Rio Negrinho/SC e responsável pelo Convênio Mtur 732610/2010, a multa prevista no art. 57 da Lei 8.443/1992 c/c o art. 267 do Regimento Interno, no valor de R$ 100.000,00, com a fixação do prazo de quinze dias, a contar da notificação, para comprovar, perante o Tribunal (art. 214, inciso III, alínea "a", do Regimento Interno) , o recolhimento da dívida aos cofres do Tesouro Nacional, atualizada monetariamente desde a data deste acórdão até a do efetivo recolhimento, se for paga após o vencimento, na forma da legislação em vigor;
9.4. autorizar, desde logo, nos termos do art. 28, inciso II, da Lei 8.443/1992, a cobrança judicial da dívida, caso não atendida a notificação;
9.5. encaminhar cópia desta deliberação ao Procurador-Chefe da Procuradoria da República no Estado de Santa Catarina, nos termos do § 3º do art. 16 da Lei 8.443/1992 c/c o § 7º do art. 209 do Regimento Interno do TCU, para adoção das medidas que entender cabíveis; e
9.6. dar ciência desta deliberação ao Ministério do Turismo e ao juiz Exmo. Sr. Sérgio Eduardo Cardoso, Juiz Substituto da 1ª Vara Federal de Jaraguá do Sul, Santa Catarina, responsável pela ação civil de improbidade administrativa 5003914-85.2013.4.04.7209.
HISTÓRICO
2.	A tomada de contas especial (TCE) sob comento foi instaurada pelo Ministério do Turismo (MTur) , em desfavor de Osni José Schroeder, ex-Prefeito de Rio Negrinhos (SC) , Gestão 2009-2012, em razão de irregularidades identificadas na prestação de contas do Convênio 732610/2010 (peça 1, p. 41-59) , celebrado com a finalidade de incentivar o turismo, por meio do apoio à realização do projeto "Festival Aconchego da Serra", o qual foi realizado no período de 22 a 25/4/2010 (peça 11, p. 59) . 
2.1. Para o alcance das metas acordadas, foram previstos R$ 185.000,00 para a execução do objeto, dos quais R$ 150.000,00 seriam repassados pelo concedente e R$ 35.000,00 corresponderiam à contrapartida financeira (peça 11, p. 65) .
2.2. Os recursos federais foram transferidos em parcela única, em 9/11/2010, por meio da ordem bancária 10OB801531 (peça 1, p. 63) .
2.3. O ajuste previa vigência inicial de 22/4/2010 até 22/7/2010 (peça 1, p. 47) , sendo posteriormente prorrogado de ofício por três vezes, culminando com novo prazo de vigência em 20/12/2010 (peça 1, p. 61-64) . 
2.4. No âmbito desta Corte de Contas foi promovida a citação do ex-prefeito Osni José Schroeder (peças 9-10) pela integralidade dos valores repassados, em razão das irregularidades a seguir, considerando que a celebração e execução do convênio ocorreu em sua gestão:
	a) falta de inserção, no sistema Siconv, dos documentos comprobatórios referentes aos relatórios de cumprimento do objeto e de execução físico-financeira, à efetiva realização do evento, contendo a logomarca do órgão concedente, as apresentações musicais e a infraestrutura, e às declarações de autoridades e do convenente sobre o evento, a exibição de vídeo institucional, a gratuidade do evento e patrocinadores;
	b) realização do evento em comemoração ao aniversário de 130 anos do Município;
	c) cobrança de ingressos sem a comprovação de aplicação desses recursos no objeto do convênio, em desacordo com o Acórdão 96/2008-TCU-Plenário, Rel. Benjamin Zymler;
	d) falta de apresentação de cópia do extrato de publicação do contrato de exclusividade entre os artistas e os empresários contratados; e
	e) contratação, sem o devido processo licitatório, de empresa para fornecimento de tendas, palco, sonorização, iluminação e gerador de energia (infraestrutura do evento) .
2.5. A unidade técnica, no mérito, propôs a rejeição integral das alegações de defesa, apresentadas intempestivamente, e o julgamento pela irregularidade das contas, condenando o responsável ao débito apurado nos autos, com a aplicação da multa prevista no art. 57, da Lei 8441/1992 (peças 11 e 16-18) .
2.6. O MP/TCU, por sua vez, embora tenha anuído à proposta da unidade técnica, registrou seu entendimento de que a execução financeira estava em conformidade com o objeto (peça 19, item 9) . Não restou comprovado, entretanto, o nexo de causalidade entre as despesas e as receitas do convênio, notadamente quando ao procedimento de inexigibilidade para a contratação da infraestrutura do evento, à execução física da apresentação da banda musical Nativos e da infraestrutura e à cobrança de ingressos do público (peça 19, item 15) . 
2.7. O Ministro relator endossou a análise  do Parquet e aderiu à proposta da unidade técnica, o que resultou no acórdão atacado (peça 28) . 
2.8. Inconformado, Osni José Schroeder interpôs recurso de reconsideração requerendo a reforma do acórdão recorrido e o cancelamento da condenação em débito e multa. Apresenta também pedido de sustentação oral (peça 43) .
ADMISSIBILIDADE
3.	Esta Serur, com a anuência do MP/TCU, propôs não conhecer o recurso de reconsideração, por restar intempestivo e não apresentar fatos novos, nos termos do artigo 32, parágrafo único e inciso I, da Lei 8.443/92, c/c o artigo 285, caput e §2º, do RI/TCU (peças 44 a 46) .
3.1. O Ministro-Relator Vital do Rêgo, entretanto, admitiu o recurso de reconsideração, considerando que o recorrente  respeitou o prazo fatal para manejo de seu expediente recursal. De fato, a peça 41, embora não tenha sido cadastrada corretamente, foi protocolada pelo representante legal do responsável no dia 2/4/2019, respeitando o prazo limite para o recurso, além de apresentar conteúdo idêntico a da peça 43, considerada como recurso inicial. 
MÉRITO
4.	Delimitação
4.1. Constitui objeto do presente recurso a seguinte questão:
	a) se houve dano ao erário (peça 43, p. 3-7) ; 
	b) se cabe a responsabilização do recorrente (peça 43, p. 4-5, 7-10, 13-16) ;
	c) se inexiste dolo ou má-fé por parte do recorrente (peça 43, p. 6) .
5.	Se houve dano ao erário (peça 43, p. 3-7 e 16-17) .  
5.1. O recorrente afirma que não houve dano ao erário, com base nos seguintes argumentos:
	a) o projeto foi aprovado pelo Mtur, que repassou os recursos ao município, os quais foram empregados na realização do evento, nada havendo de irregular (peça 43, p. 3-4 e 7) ;
	b) o depoimento transcrito à peça 43, p. 4-5, extraído da ação civil pública 5003914-85.2013.4.04.7209, em trâmite na Justiça Federal de Jaraguá do Sul (SC) , confirma que o evento foi autorizado pelo MTur, mesmo sendo realizado durante as festividades do aniversário do município, e que os gastos em relação ao processo de aquisição foram realizados corretamente;
	c) não houve desvio de finalidade em razão da realização do evento no mesmo período das festividades de aniversário do município, conforme consta de Parecer do Ministério Público junto ao TCU; 
	d) o evento ocorreu de fato, com a efetiva apresentação da banda "Os Nativos" e a prestação dos serviços de infraestrutura do evento necessários e compatíveis para o tamanho do evento.
Análise
5.2. Não assiste razão ao recorrente, considerando que houve prejuízo ao erário decorrente da ausência do nexo de causalidade entre as despesas e as receitas do convênio, uma vez que o responsável não logrou comprovar a efetiva apresentação da banda "Os Nativos" e a prestação dos serviços de infraestrutura do evento, conforme registrado no voto do relator à peça 28, p. 2, item 8. 
5.3. Registre-se que, no entendimento desta Corte de Contas, o dano ao erário independe do fato de o evento "Festival Aconchego da Serra" ter sido realizado na mesma época da comemoração do aniversário de 130 anos do município. Embora tenha constado como fundamentação na primeira versão da proposta realizada pelo município, o relator endossou a conclusão do MP/TCU, referida pelo recorrente à peça 43, p. 16,  de que "tal circunstância não representa necessariamente desvio de finalidade na execução do convênio, dado o atrativo turístico que possa se resultar da festividade em comento".  
5.4. O plano de Trabalho do Convênio 73610/2010 continha em seu objeto os seguintes itens (peça 1, p. 14-19) 
	Descrição
	Fase
	Previsão de início
	Previsão de término
	Valor

	Grupo gerador 150 KVA
	1
	22/4/2010
	23/9/2010
	6.000,00

	Iluminação
	2
	22/4/2010
	23/9/2010
	12.500,00

	Palco metálico
	3
	22/4/2010
	23/9/2010
	16.000,00

	Sonorização
	4
	22/4/2010
	23/9/2010
	14.500,00

	Tenda para área gastronômica
	5
	22/4/2010
	23/9/2010
	60.000,00

	Tenda para cobertura de público
	6
	22/4/2010
	23/9/2010
	46.000,00

	Cachê da Banda Musical Nativos
	7
	23/4/2010
	21/9/2010
	30.000,00

	Total
		185.000,00

5.5. A única empresa contratada para realização de todo o plano de trabalho foi a METROMIX Ltda., que emitiu na data de 1º/7/2010, notas fiscais de prestação de serviços (NFs  000391 e 000393, à peça 11, p. 13 e 29) , que somam o valor de R$ 185.000,00.
5.6. No entanto, o repasse do valor da verba de R$ 150.000,00 pelo Ministério do Turismo, vinculado ao Convênio 732610/2010, foi efetivado somente no dia 09/11/2010  (peça 1, p. 65) .
5.7. A transferência bancária realizada à empresa METROMIX Ltda., pela Prefeitura de Rio Negrinhos, na data de  6/10/2010, é anterior ao recebimento dos recursos vinculados ao referido convênio (peça 11, p.19) 
5.8. Dessa forma, não há nos autos qualquer prova de que foram realizados pagamentos com a verba advinda do Convênio 732610/2010, tais como comprovantes de transferência bancária, cheques administrativos ou outros. Após a transferência bancária para conta de titularidade do Município de Rio Negrinho/SC não há qualquer informação da destinação e/ou utilização da verba federal de R$ 150.000,00, à época.
5.9. Assim, ante a não comprovação da boa e regular aplicação dos recursos federais ao seu fim específico, e ainda não restando esclarecida a efetiva destinação do recurso, configura-se a inexistência de nexo causal entre receitas e despesas, com consequente prejuízo ao erário. 
6. Se cabe a responsabilização do recorrente (peça 43, p. 4-5, 7-10, 13-16) .
6.1. O recorrente afirma que não lhe cabe responder pelo débito e pelas sanções a ele imputadas, com base nos seguintes argumentos:
 	a) o projeto, adequações, orçamentos, justificativas referentes ao plano de trabalho, enfim,  todo o processo tramitou sob orientação e supervisão do MTur e de técnicos de departamento específico da Prefeitura de Rio Negrinhos, sem qualquer participação, interferência ou acompanhamento da parte do ex-prefeito;
	b) a conduta de propor e executar o Convênio sob comento foi meramente administrativa, portanto leve ou levíssima, inexistindo enriquecimento ilícito, prejuízo ao erário mensurável, dolo ou culpa;
	c) o evento foi realizado inexistindo dano ao erário ou qualquer prática de gestão ilegal, ou infração à norma legal ou regulamentar de natureza contábil, financeira, orçamentária, operacional ou patrimonial, não cabendo a aplicação do art. 16, inciso III, alíneas "b" e "c";   
	d) querer imputar ao ex-prefeito a responsabilidade pela não aprovação das contas apresentadas após anos do evento é apenas uma forma que o MTur encontrou para esquivar-se de qualquer responsabilidade, pois, ao aprovar o projeto, sabia de todo o seu conteúdo, datas e horários e mesmo assim liberou os recursos;
	e) não houve ilegalidade no processo de contratação, uma vez que:
	e.1) ficou comprovado pelos depoimentos extraídos da ação de improbidade administrativa e transcritos à peça 43, p. 13-14, que havia inviabilidade de competição para contratação de infraestrutura do show e da banda "Os Nativos";
	e.2) o preço contratado era compatível com o mercado;
	e.3) conforme justificativa inserida no Processo Licitatório 054/2010, os itens constantes do respectivo objeto (locação de estrutura adequada, ou seja, tenda para cobertura de público, palco, gerador de energia, estrutura de grande porte para acomodação de show artístico de nível nacional, incluindo show com o Grupo "Os Nativos") eram produtos exclusivos da empresa METROMIX LTDA, inclusive com registro no Instituto Nacional de Propriedade Industrial (INPI) , estando, dessa forma, presentes os requisitos exigidos no art. 25, inciso III, § 1º, da Lei 8666/1993, transcrito à peça 43, p. 12-13) ;
	e.4) a inexigibilidade de licitação seguiu parecer jurídico nesse sentido;
	e.5) foram juntadas aos autos, as cartas de exclusividade relativas à contratação direta da apresentação musical;
	f) houve dificuldade para obtenção da documentação para defesa em razão de óbice imposto pelo prefeito sucessor e de enchente que destruiu a documentação guardada no domicílio do recorrente (peça 43, p. 11) ;
	g) o show da dupla Víctor e Léo não fazia parte do convênio, mas das festividades do Município, considerando que (peça 43, p. 14-15) :
	g.1) todo o mês de abril foi permeado por festividades do município com o objetivo de desenvolver o turismo local;
	g.2) o evento "Festival Aconchego da Serra" era apenas uma entre as inúmeras atrações locais e regionais, haja vista que o aporte de R$ 185.000,00 era insuficiente para suprir os gastos de todas as atrações;
	g.3) uma apresentação dessa dupla, certamente, não seria menos que R$ 200.000,00 ou até mais, portanto, seria impossível que o poder público assumisse o evento, razão pela qual houve a cobrança de ingressos;
	g.4) como esse show não fazia parte do Convênio 73610/2010, não foi prestado conta dos valores arrecadados com os ingressos;
	g.5) o show com a dupla Víctor e Léo ocorreu no pavilhão de eventos.
Análise
6.2. Os argumentos do recorrente não merecem prosperar. O gestor que subscreve o convênio contrai responsabilidade pessoal pela observância de suas disposições, incluindo o ônus de comprovar a boa e correta aplicação dos recursos públicos recebidos, quando são aplicados integralmente em sua gestão, como no caso sob comento. Dessa forma, é de responsabilidade personalíssima do recorrente, e não de outrem, a restituição de valores recebidos mediante convênio, quando o objetivo não é atingido (Acórdãos 5742/2016 e 3101/2016, ambos da 1ª Câmara e da relatoria do Ministro Bruno Dantas, 6235/2012-2ª Câmara, da relatoria do Ministro André de Carvalho, 1418/2009-Plenário, da relatoria do Ministro Raimundo Carreiro) .
6.3. No caso concreto, o recorrente, na qualidade de Prefeito de Rio Negrinhos (SC) à época dos fatos, efetivamente firmou o Convênio 732610/2010 para aplicação dos recursos no evento "Festival Aconchego da Serra", cuja realização é duvidosa, não  comprovando a destinação dada aos recursos recebidos, conforme restou apurado pelo concedente, pela Unidade técnica e pelo voto condutor do acórdão recorrido. 
6.4. O lastro da responsabilização do recorrente está no fato de que, ao apor sua assinatura no termo de convênio, assumiu a obrigação de cumprir suas regras e as exigências normativas pertinentes. Ao descumpri-las, afastou-se da conduta esperada de um administrador médio (culpa grave) , nascendo a responsabilidade pela recomposição do dano de sua atuação desautorizada.
6.5. Apesar de ter tido a oportunidade de produzir provas de que realizou a efetiva aplicação dos recursos em conformidade com o plano de trabalho proposto para o evento "Festival Aconchego da Serra", não o fez, apenas declarando que o recurso foi de fato aplicado no objeto do convênio sob comento.
6.6.  Além disso, o recorrente, na condição de prefeito municipal, estava ciente de que, em havendo inexecução total do objeto, existia a obrigatoriedade de restituição dos valores repassados por meio do Convênio 73610/2010, devidamente atualizados, consoante cláusulas entabuladas, que também eram de seu inteiro conhecimento, já que, como já referido, foi o responsável pela avença, na qualidade de Prefeito Municipal. 
6.7. Dessa forma, não se está diante de impropriedade decorrente de mero ato administrativo praticado sem intenção ou por desconhecimento da lei. A cronologia dos atos e a forma como foram praticados demonstram a concorrência direta para o dano, ao receber valores decorrentes do Convênio 732610/2010 sem ter comprovado a sua destinação para a execução do referido convênio.
6.8. Quanto ao argumento do recorrente em relação à suposta responsabilidade do MTur,  conforme a Nota Técnica 1263/2013 (peça 1, p. 169-172) , que tratou do pedido de reanálise da execução física apresentado pelo recorrente, fica evidenciado que o MTur cientificou o recorrente sobre a correta finalidade do evento, nos termos do art. 16 da Portaria Mtur 153, de 6/10/2009, anteriormente à aprovação da proposta: 
 (...) 
Não foram atendidos os requisitos de elegibilidade do convênio supracitado, estando a EXECUÇÃO FÍSICA REPROVADA, conforme constatações no item RESSALVAS TÉCNICAS.
O senhor Osni José Schroeder, ex-prefeito de Rio Negrinho e signatário do Termo de Convênio, encaminhou pedido de reconsideração (fls.184 a 190) em que alega que este Ministério teve ciência de que o evento objeto do convênio em análise teria o caráter de comemoração do aniversário da cidade e ainda assim aprovou a proposta, celebrando após isso o convênio, fato este que, em sus perspectiva, impediria que a presente prestação de contas fosse reprovada, pois o descumprimento do artigo 16 da Portaria MTur n. 153, de 06 de outubro de 2009, teria sido responsabilidade do Ministério.Ressalta-se que, conforme apontado pelo próprio requerente, o servidor Rodrigo de Andrade Lima emitiu, no dia 09/04/2010, o Parecer de Análise Técnica n. 225/2010, que rejeitou a proposta fundamentando-se justamente na afronta à norma mencionada.O ex-prefeito alegou que pouco após a emissão deste parecer, foi emitido um outro em que se mandava desconsiderar aquele anteriormente emitido e aprovava a proposta outrora rejeitada.Na realidade, foi emitido parecer no dia 16/04/2010, pela servidora Viviane Simões, com o perfil de acesso ao Portal de Convênios pertencente à servidora Rejane de Castro Silva em que, de fato, foi pedido que o convenente desconsiderasse o parecer anterior, o qual rejeitava a proposta. Entretanto, além disso, foi solicitado que ele alterasse a justificativa da proposta. Após este parecer, deixa de constar na justificativa a especificação de que o evento seria em comemoração ao aniversário do município. Ressaltamos que não houve qualquer outra alteração, apenas foram excluídos os trechos que se referiam ao aniversário.O ocorrido, entretanto, de maneira nenhuma, sana os vícios que foram identificados desde o início do processo para celebração do convênio, nem exime o convenente de sua responsabilidade, uma vez que o parecer n. 225/2010 deu-lhe ciência da ilegalidade, o que não impediu de insistir em dar andamento ao processo, sem alterar a data nem o caráter do evento, apenas mascarando a proposta que havia sido feita. O convenente não pode, portanto, alegar inocência ou desconhecimento da ilegalidade. 
6.9. Também não procedem os argumentos do recorrente em relação aos procedimentos de contratação da Banda "Os Nativos" e da infraestrutura do show, por inexigibilidade de licitação, considerando que:
	a) para que fosse aplicado o instituto da inexigibilidade de licitação, a contratação somente poderia ter sido realizada diretamente com o artista ou então com o empresário exclusivo, que deveria possuir contrato de exclusividade registrado em cartório;
	c) o contrato de exclusividade difere daquela declaração que é fornecida para uma pessoa ou empresa especificamente para um determinado dia ou período e localidade, como no caso em questão;
	d) a jurisprudência consolidada desta Corte de Contas ratifica esse entendimento: quando da contratação de artistas consagrados, enquadrados na hipótese de inexigibilidade prevista no inciso III do art. 25 da Lei 8.666/1993, por meio de intermediários ou representantes, deve ser apresentada cópia do contrato de exclusividade com artistas com o empresário contratado, registrado em cartório, não sendo suficiente autorização quer confere exclusividade apenas para os dias correspondentes à apresentação dos artistas e que é restrita à localidade do evento, uma vez que tais instrumentos não retratam representação provativa para qualquer evento em que o artista for convocado (Acórdão 3430/2015-TCU-Segunda Câmara, Rel. Marcos Bemquerer, 3530/2016-1ª Câmara, Rel. Weder de Oliveira e 7770/2015-1ª Câmara, Rel. Benjamin Zymler) ;
	e) o contrato não foi firmado diretamente com os artistas ou com o empresário que detinha exclusividade para negociar por ele. Ora, sendo possível a contratação por mais de um empresário ou empresa, estará afastado o pressuposto de inviabilidade, tornando-se, portanto, necessária a observância da regra geral que impõe o dever de licitar;
	f) embora essa irregularidade, por si só, em tese, não seja fundamento para a imputação de débito, se constitui vício grave o suficiente para o julgamento pela irregularidade das contas do responsável, com imputação da multa prevista no art. 58, inciso II, da lei 8.443/1992 (Acórdão 2020/2018-TCU-Segunda Câmara, Rel. Aroldo Cedraz) ;
	g) o que de fato ocorreu no presente caso foi a falta de comprovação, pelo responsável, de que houve o recebimento do pagamento pelo show da Banda "Os Nativos" diretamente pelos artistas, ocasionando a glosa dos valores, a ocorrência de débito e a aplicação de multa do art. 57, da Lei 8443/1992;
	h) em relação à contratação referente ao  fornecimento de infraestrutura do evento com a mesma empresa METROMIX Ltda., o recorrente foi omisso em agregar elementos comprobatórios da efetiva prestação desses serviços para a  Banda "Os Nativos", repisa-se, também sem elementos de prova de sua apresentação, não se prestando a esse objetivo, de forma isolada, as declarações de autoridades apresentadas; 
	i) relevante registrar que, ao contrário do que afirma o recorrente, grupo gerador, iluminação, palco, sonorização e tendas são bens e serviços comuns que podem ser fornecidos por várias empresas, sendo necessário o devido procedimento licitatório, conforme ainda a Cláusula 3ª, Inciso II, alínea ", m", do Convênio 732610/2010;
	j) a justificativa apresentada para a inviabilidade referente à contratação da estrutura física menciona apenas a aquisição de tenda e assessórios para cobertura de público em evento denominado "Festival Aconchego da Serra", afirmando que tais materiais seriam exclusivos da empresa METROMIX Ltda., com registro no Instituto Nacional de Propriedade Industrial - INPI;
	k) ressalta-se que não consta dos autos qualquer prova de atestado do registro de tais equipamentos junto ao INPI ou entidade equivalente, no sentido de comprovar sua especialidade técnica ou exclusividade.
6.10. De acordo com plano de trabalho do Convênio 732610/2010, sintetizado no item 5.4 do presente recurso, os recursos repassados deveriam ser utilizados para montagem da estrutura física que serviria, em tese, para a realização do evento "Festival Aconchego da Serra", além da realização de show com a banda musical "Os Nativos". 
6.11. Ocorre que, de acordo com consulta à decisão proferida no âmbito da Ação Civil de improbidade administrativa 5003914-85.2013.4.04.7209l, toda a estrutura existente no local foi, em verdade, aproveitada para a realização das festividades de comemoração do aniversário de 130 anos do município de Rio Negrinho/SC, em especial, o show da dupla Victor & Léo, o qual ocorreu no dia 22 de abril de 2010, no pátio externo do Pavilhão dos Imigrantes, local onde seria também realizado o dito evento "Festival Aconchego da Serra", no mesmo dia inclusive. 
6.12. Dessa forma, a receita de cobrança de ingressos deixou de ser informada, nem há notícia sobre a destinação do lucro gerado com a cobrança verificada. 
6.13. Ora, tendo em vista que o show da Banda Vitor e Léo foi realizado no mesmo local do aludido "Festival Aconchego da Serra", os promotores do evento não precisaram arcar com os custos da infraestrutura necessária para a promoção de um show particular. 
6.14. Além disso, é desconhecida a destinação da integralidade do lucro gerado com os ingressos vendidos, advindos da apresentação da referida banda musical, receita que, como fica demonstrado, foi auferida, ainda que indiretamente, por meio de verbas públicas que seriam destinadas exclusivamente para a realização do suposto "Festival Aconchego da Serra".  
6.15. Registra-se ainda excerto da decisão do Juízo Federal (14/8/2019) , no âmbito da Ação Civil de Improbidade Administrativa 5003914-85.2013.4.04.7209, referente às mesmas irregularidades ora examinadas nestes autos, a qual, entre outras medidas, reconheceu a prática de atos de improbidade administrativa por parte do recorrente e o condenou às seguintes sanções (https://www2.trf4.jus.br/trf4/controlador.php?acao=consulta_processual_resultado_pesquisa&txtValor=50039148520134047209&selOrigem=SC&chkMostrarBaixados=&todasfases=&selForma=NU&todaspartes=S&hdnRefId=ad1b0ed1a23882eadb7807fd01e11a0b&txtPalavraGerada=fxpm&txtChave=&numPagina=1) :
	a) ressarcimento integral dos danos causados ao erário, no valor de R$ 150.000,00 atualizados monetariamente e com incidência de juros;
	b) suspensão dos direitos políticos pelo prazo de cinco anos;
	c) multa no valor de R$ 150.000,00, atualizada até a data do pagamento.
6.16. Oportuno destacar que o fato de haver ação judicial cobrando o ressarcimento de dívida análoga à dos presentes autos não constitui óbice à condenação em débito pelo TCU, dado o princípio da independência das instâncias, e considerando que a comprovação de seu recolhimento, em uma ou outra esfera, sana a dívida real. Ou seja, o recolhimento do débito, num ou noutro processo, serve para comprovação de quitação da dívida. Nesse sentido são os Acórdão 1038/2019-TCU-Plenário, Rel. Min. Benjamin Zymler, 115/2018-2ª Câmara, Rel. Min. Ana Arraes e 3.081/2009-1ª Câmara, Rel. Min. Augusto Nardes) .
6.17. Assim, considerando que o recorrente não logrou comprovar a boa e regular aplicação dos recursos referentes ao Convênio 732610/2010, concernentes na efetiva apresentação da banda "Os Nativos" e na prestação dos serviços de infraestrutura do evento "Festival Aconchego da Terra", deve ser responsabilizado, ressarcindo à União o débito para o qual concorreu.
7.	Se inexiste dolo ou má-fé por parte do recorrente  (peça 43, p. 6) .
7.1. O recorrente afirma que não houve dolo ou má-fé, uma vez que todo o processo burocrático foi desenvolvido pelo setor de projetos da Prefeitura e pelo MTur (peça 43, p. 6) .
Análise
7.2. Os argumentos do recorrente não merecem prosperar, tendo em vista que não foi eventual dolo ou má-fé que fundamentou a imputação do débito e multa. De fato, no âmbito do TCU, a responsabilização por irregularidades na gestão de recursos públicos independe de dolo ou má-fé do agente, bastando a configuração do liame causal entre a conduta irregular e o dano (Acórdão 11367/2019-TCU-Segunda Câmara, Rel. Augusto Nardes, 10.590/2019-2ª Câmara, Rel. Marcos Bemquerer, 11069/2019-1ª Câmara, Rel. Benjamin Zymler) .
7.3. No caso, ao não cumprir com as exigências do próprio termo do Convênio 732610/2010, por meio da malversação dos recursos repassados, o recorrente concorreu para a ocorrência do débito.
7.4. Essa conduta irregular atribuída ao recorrente não significa questionamento à probidade administrativa ou à honestidade, pois o TCU perscruta a conduta dos agentes sob sua jurisdição examinando a correspondente responsabilidade subjetiva, que tem como um de seus pressupostos a existência de culpa (lato sensu) . Esta, como se sabe, é constituída pelo dolo (ação voluntária) e pela culpa stricto sensu (violação a um dever jurídico por imprudência, imperícia ou negligência) .
7.5. Relativamente à alegada inexistência de má-fé do recorrente, não há nos autos elementos suficientes para essa constatação. E se eventualmente pudesse ser comprovada, não exclui a responsabilidade do recorrente em relação ao débito, nem pressupõe, necessariamente, a verificação da boa-fé.
7.6. Assim, no presente caso, ainda admitindo-se que a falta de comprovação acerca da aplicação dos recursos não tenha ocorrido de forma dolosa, nem tenha sido constatada a má-fé do recorrente, a constatação da ausência de nexo causal entre os recursos recebidos e as despesas efetuadas consubstanciou-se em conduta culposa (culpa estrito senso) , resultando em imputação de débito.
CONCLUSÃO
8.	Das análises anteriores, conclui-se que:
	a)  não há como comprovar que houve a aplicação dos recursos federais ao seu fim específico, restando obscura a efetiva destinação do recurso, o que configura a inexistência de nexo causal entre receitas e despesas, com consequente prejuízo ao erário;
	b) o recorrente não logrou comprovar a boa e regular aplicação dos recursos referentes ao Convênio 732610/2010, concernentes na efetiva apresentação da banda Nativos e na prestação dos serviços de infraestrutura do evento "Festival Aconchego da Terra",  devendo ser responsabilizado pelo ressarcimento do dano causado;
	c) ainda que a falta de comprovação acerca da aplicação dos recursos não tenha ocorrido dolosamente, nem tenha sido constatada a má-fé do recorrente, a constatação da ausência de nexo causal entre os recursos recebidos e as despesas efetuadas consubstanciou-se em conduta culposa (culpa estrito senso) , resultando em imputação de débito.
8.1. Com base nessas conclusões, propõe-se o não provimento dos recursos, uma vez que os argumentos ofertados pelos recorrentes não tiveram o condão de elidir as irregularidades inquinadas e nada adicionam aos arrazoados já rejeitados pelo Tribunal, perdurando válidas as razões de decidir consubstanciadas no acórdão atacado.  
8.2. Registre-se, por fim, que o representante do recorrente Osni José Schroeder pugna pela produção de sustentação oral por ocasião do julgamento em plenário (peça 43, p. 17) , cabendo deferimento nos termos do art. 168 do RI/TCU. A notificação do interessado acerca do deferimento do pedido deve ser realizada por meio da publicação da pauta de julgamento na imprensa oficial ou no portal do Tribunal na internet, nos termos do art. 3º da Portaria TCU 239/2000 c/c art. 141, § 4º, do RITCU. 
PROPOSTA DE ENCAMINHAMENTO
9.	Ante o exposto, com fundamento nos artigos 32, inciso I; e 33, da Lei 8.443/1992, submetem-se os autos à consideração superior, com posterior encaminhamento ao Ministério Público junto ao Tribunal de Contas da União e ao Gabinete do Relator, propondo:
a) conhecer do recurso e, no mérito, negar-lhe provimento;
b) deferir o pedido de sustentação oral do representante do recorrente Osni José Schroeder, nos termos do art. 168, do RI/TCU, devendo o interessado ser notificado nos moldes do art. 3º, da Portaria TCU 239/2000 c/c art. 141, § 4º, do RI/TCU;
c) comunicar a deliberação que vier a ser proferida por esta Corte ao recorrente, ao Ministério do Turismo, à Prefeitura de Negrinhos (SC) , à Procuradoria da República no Estado de Santa Catarina e demais interessados.
O Ministério Público junto ao TCU, nos autos representado pela Procuradora-Geral Cristina Machado da Costa e Silva, manifestou de acordo com a proposta de encaminhamento oferecida pela unidade instrutiva, embora tenha registrado ressalva com relação a uma das fundamentações, consoante o despacho acostado à peça 62, integralmente transcrito a seguir:
	Trata-se de Recurso de Reconsideração interposto pelo Senhor Osni José Schroeder, ex-prefeito de Rio Negrinho/SC, contra o Acórdão 1645/2019-TCU-Primeira Câmara, que julgou irregulares as suas contas, imputando-lhe débito e aplicando-lhe multa, em virtude de irregularidades no Convênio n.º 32610/2010, celebrado com o Ministério do Turismo (MTur) , para a realização do projeto "Festival Aconchego da Serra", o qual foi realizado no período de 22 a 25/4/2010.
2.	A condenação do responsável se deu em razão da ausência de nexo causal entre despesas e receitas do convênio, notadamente quanto à apresentação da banda musical Nativos e à execução física da infraestrutura do evento, bem como em decorrência da falta de comprovação para a destinação dada aos recursos obtidos com a cobrança de ingressos do público.
3.	Aquiescemos à proposta da Serur de negar provimento ao recurso, uma vez que não foi apresentada documentação apta a confirmar o nexo causal entre os recursos transferidos no âmbito do convênio e os pagamentos efetuados à empresa contratada Metromix Ltda., assim como não restou comprovado o montante e a destinação dos valores obtidos a título da cobrança de ingressos para show que ocorreu no mesmo dia e local do evento custeado com recursos federais.
4.	A despeito de acompanharmos a proposta aventada pela Unidade Técnica, divergimos sobre o argumento apresentado na instrução de análise do recurso, parágrafo 6.9, item "g" (peça 60, p. 8) , abaixo transcrito.
g) o que de fato ocorreu no presente caso foi a falta de comprovação, pelo responsável, de que houve o recebimento do pagamento pelo show da Banda "Os Nativos" diretamente pelos artistas, ocasionando a glosa dos valores, a ocorrência de débito e a aplicação de multa do art. 57, da Lei 8443/1992; (grifo nosso) 
5.	Sobre tal assertiva, convém esclarecer que a ausência de recibos emitidos pelos artistas para fins de comprovação do pagamento pela apresentação da banda não motivou a imputação de débito nestes autos. A leitura do voto que embasou a deliberação recorrida não explicita essa ocorrência como ensejadora do dano identificado, que foi atribuído tão somente em razão da ausência de nexo causal e da falta de comprovação do destino dado aos recursos obtidos com a venda de ingressos, conforme já ressaltado anteriormente.
6.	Ante o exposto, e considerada a ressalva feita no parágrafo precedente, esta representante do Ministério Público manifesta-se de acordo com o encaminhamento sugerido pela Unidade Técnica, qual seja, o de conhecimento do recurso de reconsideração, negando-se provimento, bem como o deferimento do pedido de sustentação oral e a realização das comunicações pertinentes.
É o relatório.

Fábio José Augustin (OAB/SC 7.673) e Carlos Eduardo Palmeira de Souza (OAB/SC 21.011).

Procuradora-Geral Cristina Machado da Costa e Silva.

RECURSO DE RECONSIDERAÇÃO EM TOMADA DE CONTAS ESPECIAL. CONHECIMENTO. ARGUMENTOS INSUFICIENTES À REFORMA DA DECISÃO COMBATIDA. INEXIGIBILIDADE INDEVIDA DE LICITAÇÃO. COBRANÇA DE INGRESSOS EM EVENTO FESTIVO QUE CONTOU COM REPASSE DE RECURSOS FEDERAIS. IRREGULARIDADES NÃO SANADAS. NEGATIVA DE PROVIMENTO. CIÊNCIA.

TOMADA DE CONTAS ESPECIAL (TCE)

Secretaria de Recursos (Serur).

Examina-se recurso de reconsideração interposto pelo Sr. Osni José Schroeder, ex-prefeito de Rio Negrinho/SC, contra o Acórdão 1645/2019-TCU-Primeira Câmara, decisão por meio da qual teve suas contas especiais reprovadas, com condenação em débito no valor histórico de R$ 150.000,00 e aplicação de multa proporcional ao dano no valor de R$ 100.000,00.
A tomada de contas especial foi instaurada pelo Ministério do Turismo (MTur) em razão de irregularidades identificadas na prestação de contas do Convênio 732610/2010, celebrado com a finalidade de incentivar o turismo em Rio Negrinho/SC, por meio do apoio à realização do projeto "Festival Aconchego da Serra", no período de 22 a 25/4/2010.
Foi repassado ao município, em 9/11/2010, após a realização do evento, o valor de R$ 150.000,00 no âmbito do convênio, que também previa R$ 35.000,00 correspondentes à contrapartida. O ajuste previa vigência inicial de 22/4/2010 até 22/7/2010, sendo posteriormente prorrogado de ofício por três vezes, culminando com novo prazo de vigência em 20/12/2010.
Nesta Corte, foi promovida a citação do responsável pela integralidade dos valores federais repassados em razão das seguintes ocorrências: (i) falta de inserção, no Siconv, das documentações comprobatórias da execução física e financeira do objeto; (ii) aplicação dos recursos na comemoração ao aniversário de 130 anos do município, tipo de evento não previsto na Portaria MTur 153/2009; (iii)  cobrança de ingressos sem a comprovação de aplicação desses recursos no objeto do convênio; (iv) falta de apresentação de cópia do extrato de publicação do contrato de exclusividade entre os artistas e os empresários contratados; (v) contratação de empresa para fornecimento de infraestrutura do evento sem o devido processo licitatório.
A unidade técnica que inicialmente atuou no feito propôs a rejeição integral das alegações de defesa e o julgamento pela irregularidade das contas, com a condenação do responsável ao débito apurado nos autos e aplicação de multa proporcional ao dano.
O MP/TCU, por sua vez, embora tenha anuído à proposta da unidade técnica, registrou seu entendimento de que a execução financeira estava em conformidade com o objeto. Não restou comprovado, entretanto, o nexo de causalidade entre as despesas e as receitas do convênio, notadamente quanto ao procedimento de inexigibilidade para a contratação da infraestrutura do evento, à execução física da apresentação da banda musical Nativos e da infraestrutura e à cobrança de ingressos do público. 
O relator a quo endossou a análise do Parquet especializado e aderiu à proposta da unidade técnica, o que resultou no acórdão ora vergastado.
Na presente fase, a Secretaria de Recursos (Serur) , em manifestação uniforme (peças 60 e 61) , conclui que não foram carreados documentos ou argumentos capazes de promover a reforma da decisão recorrida, assim propôs o indeferimento das razões apelativas em apreciação.
Consoante o parecer acostado à peça 62, o Ministério Público junto ao Tribunal (MPTCU) pôs-se de acordo com o encaminhamento sugerido pela Serur, no entanto registrou divergência com relação a uma das fundamentações anotadas pela unidade instrutiva, conforme o trecho transcrito a seguir:
4.	A despeito de acompanharmos a proposta aventada pela Unidade Técnica, divergimos sobre o argumento apresentado na instrução de análise do recurso, parágrafo 6.9, item "g" (peça 60, p. 8) , abaixo transcrito.
g) o que de fato ocorreu no presente caso foi a falta de comprovação, pelo responsável, de que houve o recebimento do pagamento pelo show da Banda "Os Nativos" diretamente pelos artistas, ocasionando a glosa dos valores, a ocorrência de débito e a aplicação de multa do art. 57, da Lei 8443/1992; (grifo nosso) 
5.	Sobre tal assertiva, convém esclarecer que a ausência de recibos emitidos pelos artistas para fins de comprovação do pagamento pela apresentação da banda não motivou a imputação de débito nestes autos. A leitura do voto que embasou a deliberação recorrida não explicita essa ocorrência como ensejadora do dano identificado, que foi atribuído tão somente em razão da ausência de nexo causal e da falta de comprovação do destino dado aos recursos obtidos com a venda de ingressos, conforme já ressaltado anteriormente.
Feita a breve contextualização dos fatos, passo a decidir.
Reitero os termos do despacho proferido à peça 50, mediante o qual conheci do presente recurso de reconsideração, nos termos dos arts. 32, inciso I, e 33 da Lei 8.443/1992, c/c o art. 285 do Regimento Interno do TCU.
Quanto ao mérito, manifesto-me de acordo com a proposta de encaminhamento da Serur, consistente na negativa de provimento ao recurso de reconsideração, contudo, a exemplo do MPTCU, consigno breves ressalvas quanto à fundamentação.
A despeito das argumentações do Sr. Osni José Schroeder acerca da regularidade de repasse de recurso do MTur para evento do tipo comemoração de aniversário de município (não previsto na Portaria MTur 153/2009) , observo que tal discussão é inócua neste momento, porquanto ela não tenha constado como fundamento de reprovação de contas e condenação em débito perante o Tribunal, conforme item 12 do voto que sustenta a decisão ora combatida. 
Quanto ao nexo de causalidade, embora seja inconteste que a transferência bancária à Metromix, empresa intermediadora do show da banda "Os Nativos", tenha ocorrido em data anterior ao repasse dos recursos pelo MTur ao município, trata-se do tipo de situação que, a depender das circunstâncias, não se tem demonstrado determinante, ao ver deste relator, para o comprometimento do liame causal entre os recursos repassados e os gastos efetuados.
No mesmo sentido, quanto aos problemas apontados com relação aos procedimentos para contratação da banda "Os Nativos", tenho reiteradamente defendido que a apresentação de autorização/atesto/carta que confere exclusividade ao empresário do artista consagrado para dias e eventos específicos, em vez do necessário contrato de exclusividade registrado em cartório, para fins de contratação por inexigibilidade de licitação, representa impropriedade na execução do convênio e, por si só, não implica o julgamento pela irregularidade das contas, tampouco condenação em débito. Tal entendimento foi esposado no Acórdão 1435/2017-TCU-Plenário, de minha relatoria, que tratou de resposta a consulta formulada pelo Ministério do Turismo.
Dessa forma, naquelas situações em que documento mais precário do que o contrato de exclusividade encontra-se presente, caso ele seja subscrito pelo proprietário da banda, pelo próprio artista ou por pessoa que comprovadamente detém poderes para tanto, tenho por atendido o devido nexo de causalidade, sem que haja a caracterização de débito.
No presente caso concreto, consta à peça 11, p. 12, carta de exclusividade subscrita pelo representante legal da banda informando que a empresa Metromix Ltda., intermediadora do show, detém a data de 23/4/2010 para sua apresentação na cidade de Rio Negrinhos. Conforme já defendi em diversas oportunidades, trata-se de típica situação em que é possível presumir que os recursos federais repassados foram de fato empregados no objeto do respectivo convênio, não havendo que se exigir, por exemplo, comprovante de pagamento diretamente aos artistas - embora, devo reconhecer, minha posição particular tenha sido reiteradamente superada nesta 1ª Câmara.
Contudo, a TCE em tela traz irregularidades agravantes para além da discussão acerca do nexo causal, não saneadas na presente fase, e que, portanto, impedem o provimento do recurso de reconsideração em exame.
Alega o recorrente que os itens constantes da contratação por inexigibilidade da Metromix Ltda. (intermediadora do show da banda "Os Nativos" e também fornecedora da infraestrutura necessária) eram produtos exclusivos daquela empresa, inclusive com registro no Instituto Nacional de Propriedade Industrial (INPI) , estando, dessa forma, presentes os requisitos exigidos no art. 25, inciso III, § 1º, da Lei 8666/1993.
Se, por um lado, assiste razão ao recorrente quanto à contratação da banda, conforme já exposto, por outro, verifica-se que o fornecimento de gerador, iluminação, palco, sonorização e tendas, bens e serviços comuns, pode ser realizado por várias empresas do ramo, de sorte que a licitação era absolutamente exigível. Não consta dos autos qualquer prova de atestado do registro de tais equipamentos junto ao INPI ou entidade equivalente, no sentido de comprovar sua especialidade técnica ou exclusividade, que poderia, em tese, permitir a utilização do instituto da inexigibilidade de licitação.
Ainda com relação à infraestrutura, verifica-se que ela foi utilizada em todo o evento, que contou também com apresentação da dupla Victor & Leo, mediante cobrança de ingressos, conforme bem apontou a Serur (peça 62, p. 9) :
6.11. Ocorre que, de acordo com consulta à decisão proferida no âmbito da Ação Civil de improbidade administrativa 5003914-85.2013.4.04.7209l, toda a estrutura existente no local foi, em verdade, aproveitada para a realização das festividades de comemoração do aniversário de 130 anos do município de Rio Negrinho/SC, em especial, o show da dupla Victor & Léo, o qual ocorreu no dia 22 de abril de 2010, no pátio externo do Pavilhão dos Imigrantes, local onde seria também realizado o dito evento "Festival Aconchego da Serra", no mesmo dia inclusive. 
6.12. Dessa forma, a receita de cobrança de ingressos deixou de ser informada, nem há notícia sobre a destinação do lucro gerado com a cobrança verificada. 
6.13. Ora, tendo em vista que o show da Banda Vitor e Léo foi realizado no mesmo local do aludido "Festival Aconchego da Serra", os promotores do evento não precisaram arcar com os custos da infraestrutura necessária para a promoção de um show particular. 
6.14. Além disso, é desconhecida a destinação da integralidade do lucro gerado com os ingressos vendidos, advindos da apresentação da referida banda musical, receita que, como fica demonstrado, foi auferida, ainda que indiretamente, por meio de verbas públicas que seriam destinadas exclusivamente para a realização do suposto "Festival Aconchego da Serra".  
6.15. Registra-se ainda excerto da decisão do Juízo Federal (14/8/2019) , no âmbito da Ação Civil de Improbidade Administrativa 5003914-85.2013.4.04.7209, referente às mesmas irregularidades ora examinadas nestes autos, a qual, entre outras medidas, reconheceu a prática de atos de improbidade administrativa por parte do recorrente e o condenou às seguintes sanções [ressarcimento no valor de R$ 150.000,00, suspensão de direitos políticos por cinco anos e multa de R$ 150.000,00]. 
É assente nesta Corte jurisprudência segundo a qual os valores arrecadados com a cobrança de ingressos em shows e eventos razão de projetos beneficiados com recursos de convênios devem ser revertidos para a consecução do objeto conveniado ou recolhidos ao erário e, adicionalmente, integrar a prestação de contas do ajuste, o que não ocorreu.
Destaque-se que o fato de haver ação judicial cobrando o ressarcimento de dívida análoga à dos presentes autos não constitui óbice à condenação em débito pelo TCU, dado o princípio da independência das instâncias, e considerando que a comprovação de seu recolhimento, em uma ou outra esfera, sana a dívida real. 
Quanto às demais questões trazidas pelo recorrente, mormente no que se refere às alegações de ilegitimidade do polo passivo e inexistência de dolo ou má-fé de sua parte, considero suficientes e adequadas as análises procedidas pela Serur. 
	Com essas considerações, acolhendo a proposta de encaminhamento constante dos pareceres prévios, VOTO para que o TCU aprove a minuta de Acórdão que ora submeto à apreciação deste Colegiado.
TCU, Sala das Sessões Ministro Luciano Brandão Alves de Souza, em 9 de junho de 2020.
Ministro VITAL DO RÊGO 
Relator